【裁判字號】    98,交聲,1759
【裁判日期】    980624
【裁判案由】    聲明異議
【裁判全文】
臺灣高雄地方法院交通事件裁定        98年度交聲字第1758號
                                    98年度交聲字第1759號
原處分機關  高雄市政府交通局
異  議  人
即受處分人  鵬雲企業有限公司
                    統一編號：.
代  表  人  甲○
上列異議人即受處分人因違反道路交通管理處罰條例案案件，對
於高雄市政府交通局民國98年6 月15日所為之處分（原處分：高
市交裁字第裁32-B00000000、32-B00000000號），聲明異議，本
院裁定如下：
    主  文
原處分均撤銷。
鵬雲企業有限公司不罰。
    理  由
一、原處分意旨略以：異議人即受處分人鵬雲企業有限公司（下
    稱異議人）係牌照號碼725-BKD 、179-BHU 機車車主，該機
    車駕駛人劉永祥、王彥欣別於民國98年5 月10日凌晨4 時15
    分許、98年3 月29日凌晨3 時許，在高雄市市區道路上，有
    以危險方式駕駛機車、駕駛機車與他車共同在道路上競駛之
    行為，違反道路交通管理處罰條例第43條第4 項之規定，除
    處罰違規駕駛人外，應並吊扣該汽車牌照3 個月等語。
二、聲明異議意旨略以：異議人為經營租車業者，所有之車號72
    5-BKD 、179-BHU 號機車係分別於98年5 月10日凌晨零時28
    分至同年月11日零時28分、98年3 月28日13時20分至同年月
    29日18時15分出租與蔡惠姍、張  含，其後駕駛人騎乘該車
    以危險方式在道路上駕駛汽車，不可歸責於異議人，原處分
    機關逕對異議人為裁罰，顯未考量異議人為租車業者，遽為
    裁決，裁罰確有不當，爰聲明異議等語。
三、經查：
(一)本件異議人係經營租車業，於98年5 月10日凌晨零時28分許
    將車號725-BKD 機車出租蔡惠姍，租期1 日，應歸還時間為
    同年月11 日 零時28分，又於98年3 月28日13時20分將車號
    179-BHU 機車出租張  含，歸還時間為同年月29日18時15分
    ，嗣該車輛之駕駛人分別於98年5 月10日凌晨4 時15分許、
    98 年3月29日凌晨3 時許，在高雄市市區道路上均有以危險
    方式駕駛機車之行為，為警製單逕行舉發，並以異議人提供
    機車與上揭駕駛人騎乘，查明車籍後，經原處分機關據以裁
    決各處以吊扣該機車牌照3 個月情，有機車租賃切結書2 份
    、蔡惠姍及張  含之駕照及身分證影本，本件高雄市政府交
    通局裁決書2 份、異議人營利事業登記證等附卷可稽，堪認
    屬實。
(二)又按汽車駕駛人，駕駛汽車在道路上蛇行，以其他危險方式
    駕車者，處新臺幣6000元以上2 萬4000元以下罰鍰，並當場
    禁止其駕駛；汽車駕駛人有第1 項第1 款之行為者，並吊扣
    該汽車牌照3 個月，道路交通管理處罰條例第43條第1 項第
    1 款、第4 項分別定有明文。依此條文規定，如汽車駕駛人
    係駕駛自己汽車而有上開違規行為，除受罰鍰外，並應受吊
    扣汽車牌照3 個月之處分，自無疑義。至於該汽車非駕駛人
    所有時，則該汽車所有人是否仍為受罰主體？就法條文義解
    釋而言，所謂「吊扣『該』汽車牌照」，自係指「該危險駕
    駛之汽車牌照」，而汽車駕駛人非必為汽車所有人，為一般
    社會常態，法文既非明定「吊扣該駕駛人所有之汽車牌照」
    ，則不問汽車駕駛人與汽車所有人是否為同一人，自均應加
    以處罰。再由同條第4 項後段規定「經受吊扣牌照之汽車『
    再次提供』為違反第1 項第1 款或前項行為者，沒入該汽車
    」為體系上之觀察，益見本條項汽車所有人不以與汽車駕駛
    人為同一人為限，否則即無「提供」或「再次提供」之可言
    。又自立法意旨觀之，汽車駕駛人有危險駕車行為，嚴重危
    害道路交通安全，甚且可能涉及刑法公共危險罪責，情節非
    輕，是除處以高額罰鍰並當場禁止其駕駛外，另應吊扣該危
    險駕駛車輛之汽車牌照3 個月，以此雙重保險方式，督促汽
    車所有人勿輕易提供車輛與可能危險駕駛之人，藉以遏止嚴
    重違規，確保公眾生命、身體、財產之安全。據此，本條項
    關於吊扣汽車牌照之處罰，自不以汽車駕駛人與汽車所有人
    係同一人為限，縱汽車所有人另有其人，仍應為本條項所規
    範之受罰主體。
(三)惟按「違反行政法上義務之行為非出於故意或過失者，不予
    處罰」，行政罰法第7 條著有明文。此項實體法上責任成立
    之條件，除有明文規定，得因程序要件不備而無庸審酌外，
    本宜一體適用。因此，上開吊扣汽車牌照之處罰雖以汽車所
    有人為受罰主體，但仍須汽車所有人對於提供車輛給汽車駕
    駛人使用有故意或過失為限。如汽車所有人自己即為危險駕
    駛之行為人，其有可歸責之原因，自不待言；如汽車所有人
    非汽車駕駛人，即應探究該提供汽車之行為是否有可歸責之
    原因，否則，自不能令汽車所有人因汽車駕駛人個人恣意違
    規行為，即連坐受罰。本件受處分人非汽車駕駛人，自仍應
    有故意或過失之可歸責原因，始得據以裁罰。出租車輛供他
    人使用，就租用者而言，情節較輕者或未愛惜車輛，恣意使
    用，情節較重者由不法之徒利用人頭租用車輛，作為犯罪工
    具，藉以掩人耳目；就出租者而言，以車輛供他人使用，與
    賺取之租費顯不相當，且車輛非自己通常使用，如出租者貪
    圖利潤，未適當維護保養，極易發生意外不測，甚至危及其
    他用路人之人身安全，均屬頗有風險，是其雙方應有何種權
    利義務關係，本宜立法規制，適切管理。然相類法令規範目
    前尚付諸闕如，自僅能委由私法自治，藉由雙方租賃契約，
    以釐清權義歸屬。查異議人所提出之機車租賃切結書2 份，
    其上均載明借車人應遵守交通法規、不得將該機車作為犯案
    、裝載贓物、違禁品等不法行為之工具，若有上開情形發生
    ，經查屬實，依法究辦，借車人願付一切法律責任等語，有
    該機車租賃切結書2 份附卷可參。異議人出租車輛供他人使
    用，既乏法令明文規範，形式上僅能以此種租車切結之方式
    規範承租人，對於租用人在外駕車行為，著實難以預防或監
    督，是除別有事證外，自難遽認異議人有何故意或過失之可
    歸責原因。況查道路交通管理處罰條例第43條第4 項規定吊
    扣3 個月汽車（機車）牌照之目的，係在預防具有高度危險
    駕駛之行為人再犯而危及他人之安全，所為之加重處罰。因
    而汽車（機車）駕駛人與汽車（機車）所有人非同一人，違
    反上開規定時，如對汽車（機車）所有人裁處上開吊扣汽車
    （機車）牌照之處分並不能達到上開預防效果，自無對非駕
    駛人之汽車所有人裁處吊扣汽車（機車）牌照之必要（臺灣
    高等法院高雄分院97年度交抗字第289 號裁定亦同此見解）
    。
四、綜上所述，異議人以機車出租為業，對於上開駕駛人騎乘機
    車後之危險駕駛行為，並非先有預見，亦無證據證明有預見
    之可能性，難認異議人有故意或過失之可歸責原因，原處分
    機關逕予裁罰，尚有未合。異議人提起本件異議為有理由，
    原處分應予撤銷，並為異議人不罰之諭知。
五、據上論斷，應依道路交通案件處理辦法第20條前段，裁定如
    主文。
中    華    民    國    98    年    6     月    24    日
                  交通法庭  法  官  楊國煜
如不服本裁定，應於收受送達後5 日內向本院提出抗告狀。
以上正本證明與原本無異。
中    華    民    國    98    年    6     月    24    日
                            書記官  王芷鈴


司法院資訊處製作；財團法人民間司法改革基金會備份。
